最高法院刑事判決　　　　　　　　　　　　　　　九十一年度台上字第三五○五號
　　上　訴　人　甲○○
　　　　　（即蔡甲○○）
右上訴人因重傷害案件，不服臺灣高等法院中華民國八十九年三月九日第二審判決（
八十八年度上訴字第四○五九號，起訴案號：臺灣板橋地方法院檢察署八十八年度偵
字第一四六六二號），提起上訴，本院判決如左：
    主  文
原判決撤銷，發回臺灣高等法院。
    理  由
本件原判決認定上訴人甲○○（即蔡甲○○，民國八十八年八月三十日撤冠夫姓）與
鄰人江素珠、謝秀娥常因細故起爭執，心生怨忿。於八十八年六月十三日上午九時五
十分許，上訴人見江素珠、謝秀娥在台北縣樹林鎮○○街三十巷十六弄二十四號江素
珠住處門前聊天，竟基於重傷害之概括犯意，持其所有之木棍一支及具腐蝕性之工業
用硫酸清潔劑一瓶，先以木棍朝江素珠面部毆打，江女閃躲不慎滑倒，上訴人即將流
酸潑向江素珠頭部，謝秀娥見狀俯身欲拉起江女時，上訴人復將剩餘流酸潑灑於謝秀
娥頭部。致江素珠左側頭部血腫及臉、胸、腹、兩上肢、兩腿及背部二至三度化學性
灼傷，佔體表百分之五。幸江女受創後，立刻跑至同巷弄二五號翁來福經營之雜貨店
內沖洗，並經緊急送醫救治，始未生重傷害之結果。謝秀娥則受有臉、頸、胸、兩上
肢、左二至三度化學性灼傷，佔體表百分之九，經送醫急救，臉部仍有疤痕遺留，
容貌變形，造成身體難治之重傷害等情，因而維持第一審法院論處上訴人連續使人受
重傷罪刑（處有期徒刑五年二月）之判決，駁回上訴人在第二審之上訴，固非無見。
惟查：（一）刑法第二百七十八條第一項之使人受重傷罪，最輕法定本刑為五年以上
有期徒刑，依刑事訴訟法第三十一條第一項規定，屬於強制辯護案件。上訴人於原審
雖選任張炳坤律師及陳素雯律師為其辯護，原審審判筆錄復有：「選任辯護人張炳坤
、陳素雯為被告辯護，辯護意旨詳如辯護意旨狀所載」等字樣，但遍查原審全卷，並
無張炳坤律師或陳素雯律師提出之辯護意旨狀或上訴理由狀附卷，本件自與未經辯護
無異，原審踐行之訴訟程序，於法顯有未合。（二）刑法第十條第四項第六款所稱之
重傷害，係指傷害重大且不能治療或難於治療者而言。是傷害雖屬重大但未達於不能
治療或難於治療之程度者，仍難以重傷論。依卷附財團法人長庚紀念醫院八十八年七
月二十一日長庚院法字第三二六號及八十九年一月二十七日長庚法字第六七七號
函所載：「謝秀娥於八十八年六月十三日至本院急診，住院治療，經檢查發現其臉、
頸、胸、兩上肢、兩膝及左腳二至三度化學性灼傷，佔體表百分之九，雖無視能、聽
能、嗅能及四肢機能毀敗之情形，惟其臉部有疤痕遺留，若疤痕有攣縮之現象，則可
能對其行動有些許影響」、「謝女士八十八年九月十一日回診時，除有疤痕攣縮外，
一般情形尚稱良好」（見偵查卷第二十六頁、原審卷第三九頁）及卷附謝秀娥傷後照
片顯示之受傷狀況（見原審卷第三三頁），謝秀娥臉、頸、胸、兩上肢、兩膝、左腳
等處雖仍殘留化學性灼傷造成之疤痕，但以目前整容醫學之水準，該殘留之疤痕，是
否屬不能治療或難於治療之傷害，關乎上訴人使謝秀娥受重傷之行為已否達於既遂程
度，自有請醫療機關確認釋疑之必要。原判決就與上訴人有利及認定事實、適用法律
有重大關係，且非不易調查或不能調查之上述證據，未予調查，即行判決，自有未盡
調查能事之違法。（三）上訴人於第一審即聲請調查其於八十四年間因精神憂鬱症赴
行政院衛生署台北醫院求診之過程，以證明其行為時有精神耗弱，甚或心神喪失之情
形（見第一審卷第五四頁），原判決亦認有調查之必要，而以八十八年十一月十五日
院賓刑庚字第一七三七二號函，向行政院衛生署台北醫院調取上訴人罹患精神病之相
關病歷資料，並詢問上訴人精神狀況有無精神耗弱或心神喪失之情形（見原審卷第三
四頁），惟該院八十八年十一月二十五日北醫歷字第六八一四號函僅覆稱：「據本院
病歷記載病患蔡甲○○於八十四年至精神科就診兩次，於八十八年九月起至精神科就
診六次，其診斷為憂鬱性精神官能症」（見原審卷第三五頁），就該憂鬱性精神官能
症將導致上訴人精神上何種障礙﹖是否會造成精神耗弱，甚或心神喪失之情況，並未
明確說明，致上訴人行為時是否有精神耗弱或心神喪失之情形，仍未獲釐清，原判決
對此未再查證，即行判決，尚難謂已盡證據調查之能事。以上，或係上訴意旨所指摘
，或為本院得依職權調查之事項。應認原判決有撤銷發回更審之原因。
據上論結，應依刑事訴訟法第三百九十七條、第四百零一條，判決如主文。
中      華      民      國    九十一    年      六      月    二十一    日
                              最高法院刑事第一庭
                                  審判長法官  施  文  仁
                                        法官  林  永  茂
                                        法官  蕭  仰  歸
                                        法官  洪  文  章
                                        法官  呂  永  福
      右正本證明與原本無異
                                              書  記  官
中      華      民      國    九十一    年      六      月    二十八    日
